臺灣高等法院民事判決　　　　　　　　　 95年度上字第681號
上　訴　人　　乙○○
訴訟代理人　　吳謹斌律師
被　上訴人　　丙○○○
訴訟代理人　　陳長甫律師
被　上訴人　　戊○○
　　　　　　　丁○○
　　　　　　　甲○○（原名王輝煌）
上列當事人間因讓與徵收補償費事件，上訴人對於中華民國95年
7月13日台灣台北地方法院95年度訴字第1748號第一審判決提起
上訴，本院於96年1月16日言詞辯論終結，判決如下：
  主  文
上訴駁回。
第二審訴訟費用新台幣貳萬肆仟陸佰陸拾陸元由上訴人負擔。
  事實及理由
甲、程序方面：
    本件被上訴人戊○○、丁○○、甲○○經合法通知，未於言
    詞辯論期日到場，核無民事訴訟法第386條各款所列情形，
    爰依上訴人之聲請，由其對被上訴人戊○○、丁○○、甲○
    ○一造辯論而為判決。
乙、實體方面：
一、上訴人起訴主張：坐落台北市○○區○○段1小段1902建號
    ，門牌號碼台北市○○○路○段156號房屋（下稱系爭房屋）
    原登記為被上訴人丙○○○所有，丙○○○於民國（下同）
    55年8月2日將系爭房屋以新台幣（下同）30,000元出售與被
    上訴人戊○○，系爭房屋坐落土地即同段218地號土地（下
    稱系爭土地）為台灣土地銀行（下稱土地銀行）所有，因將
    買回其地上建物，故未准戊○○等過戶登記為建物所有權人
    ，致系爭房屋登記名義人仍為丙○○○，惟土地銀行於同年
    1月1日仍將系爭土地出租與戊○○，嗣戊○○、丁○○於71
    年9月2日又以權利讓渡金800,000元將系爭房屋連帶讓渡與
    被上訴人甲○○，甲○○於83年5月20日又將系爭房屋以5,5
    00,000元讓售與上訴人，迄今上訴人已在此居住24年之久，
    除與土地銀行間請求返還不當得利事件外，土地銀行召開「
    台灣土地銀行與現住戶搬遷協調會」通知名義等均以上訴人
    名義為之，未有丙○○○之名義，且迄今系爭房屋房屋稅、
    電費及水費均係由上訴人繳付，故上訴人係合法受讓而取得
    系爭房屋之事實上處分權之人。系爭房屋前因戊○○、甲○
    ○多年未繳租金，經土地銀行訴請原法院以81年度訴字第20
    22號判決拆除系爭房屋，嗣經上訴人重建，始有本件建物之
    徵收補償費1,559,608元。按政府因徵收建物而發給建築物
    補償費，係為補償建築物被徵收所受損害，被徵收之房屋既
    經出賣，且將其事實上處分權讓予買受人，基於公平原則，
    應得類推適用民法第225條第2項代償請求權之法理，由買受
    人領受建築物補償費，上訴人自得代位請求丙○○○讓與建
    物補償費之請求權，為此請求丙○○○應將台北市政府捷運
    工程局徵收門牌號碼台北市○○○路○段156號建物補償費
    1,559,608元及其利息之受領請求權讓與戊○○，再由戊○
    ○、丁○○連帶讓與甲○○，再由甲○○讓與上訴人，由上
    訴人領取等情。原審為上訴人全部敗訴之判決，上訴人不服
    提起上訴，並於本院聲明：(一)原判決廢棄。(二)丙○○○應將
    台北市政府捷運工程局徵收門牌號碼台北市○○○路○段156
    號建物補償費1,559,608元及其利息之受領請求權讓與戊○
    ○，再由戊○○、丁○○連帶讓與甲○○，再由甲○○讓與
    上訴人，由上訴人領取。(三)第一、二審訴訟費用均由被上訴
    人負擔。(四)上訴人願供擔保，請准予宣告假執行。
二、被上訴人丙○○○、戊○○、丁○○、甲○○分別抗辯：
    (一)丙○○○以其取得系爭房屋所有權後，經仲介人陳鏡湖介
      紹劉真桐（即戊○○、丁○○之父）出面向丙○○○購買
      系爭房屋，惟簽訂買賣契約後，僅付訂金，即要求先借用
      系爭房屋，但所餘價金數十餘萬元，買方竟遲延未支付，
      丙○○○已向買方解除契約，故迄今40餘年亦未曾請求丙
      ○○○移轉所有權登記，嗣77年12月間甲○○請求丙○○
      ○將系爭房屋移轉登記戊○○，再由被上訴人戊○○、丁
      ○○將系爭房屋所有權移轉登記與甲○○，惟因丙○○○
      抗辯縱甲○○起訴主張之事實為真，因戊○○向丙○○○
      請求移轉登記之請求權早己罹於時效而消滅，被甲○○當
      時並具狀撤回。事隔17年後，台北市政府捷運局預定徵收
      系爭房屋之土地，供捷運車站使用，而有對合法建物之拆
      遷補償費，並巳通知丙○○○為拆遷補償費發放之對象，
      上訴人無視其與丙○○○並無任何買賣關係，其占有系爭
      房屋並無任何權源，屬無權占有，則本件之請求，顯無理
      由等語，資為抗辯，並於本院答辯聲明：(1)上訴駁回。
      (2)訴訟費用由上訴人負擔。(3)如受不利判決，願供擔保請
      准免為執行宣告。
    (二)丁○○以系爭房屋只賣給甲○○，房屋名義人是戊○○，
      實際上是其與戊○○所有等語，資為抗辯，並於本院答辯
      聲明：(1)上訴駁回。(2)訴訟費用由上訴人負擔。
    (三)戊○○於原審同意上訴人訴之聲明請求。
    (四)甲○○則以其早於68年間即向戊○○、丁○○承租系爭房
      屋，並於71年9月2日與成立讓渡契約，讓渡權利金議定為
      800,000元，但因讓渡之標的不含土地，且土地之所有人
      即土地銀行將在日後買回土地上建物（欲主張優先承購）
      ，致甲○○縱然已購買並受讓系爭房屋，卻無法完成辦理
      過戶登記事宜；嗣甲○○又為此交付丙○○○190,000元
      作為取得地上權之對價；當時丙○○○亦已將過戶登記所
      需證件交予甲○○至地政機關辦理手續，惟現因年代久遠
      已不復尋得。另甲○○與上訴人於83年3月間因存有借貸
      關係，甲○○乃向上訴人借款800,000元，並訂立借款協
      議書一份、交付上訴人83年9月20日到期之支票一紙（票
      面金額300,000元）予上訴人，以作為清償前開借款之用
      途，嗣甲○○將系爭房屋無償借予上訴人使用。惟因系爭
      土地之所有權人土地銀行於94年8月間公開標售該筆土地
      ，並由訴外人廖春明所標得，依土地銀行之標售公告規定
      ，已確定甲○○既為系爭房屋所有權人、地上物之實際占
      有人，自得向廖春明請領搬遷補償費；詎上訴人在未得到
      甲○○同意、授權下，竟擅自在94年12月間拆除系爭房屋
      ，並向廖春明請領依系爭房屋而得申請之搬遷補償費，殊
      屬無據等語，資為抗辯，並於本院答辯聲明：(1)上訴駁回。
      (2)訴訟費用由上訴人負擔。(3)如受不利判決，願供擔保請
      准免為執行宣告。
三、兩造不爭之事實：
    (一)系爭房屋因台北市政府捷運局徵收而有徵收補償費1,559,
      608元。
    (二)系爭房屋原為丙○○○所有，於55年8月2日出售與戊○○
      ，系爭房屋所坐落土地則原登記為土地銀行所有。
    (三)土地銀行於58年1月1日將該土地出租與戊○○。
    (四)甲○○與丁○○於71年9月2日訂立合約書，約定由丁○○
      將系爭房屋讓渡與甲○○，讓渡權利金為800,000元。
    (五)系爭建物之房屋稅、電費及水費均係由上訴人繳付。
    (六)甲○○於71年2月將其戶籍遷入台北市○○○路○段156號
      ，上訴人於83年5月11日將戶籍遷入台北市○○○路○段15
      6號。
四、兩造爭執要旨：(一)上訴人是否取系爭房屋之事實上處分權？
    (二)上訴人主張之代償請求權是否已罹於時效消滅？茲分述之
    ：
    (一)上訴人並未取得所謂「事實上處分權」：
      1.按不動產物權，依法律行為而取得設定、喪失、及變更
        者，非經登記，不生效力。民法第758條定有明文。至
        事實上處分權，係實務上考量未辦理保存所有權第一次
        登記之房屋，無從為所有權之移轉登記，致未辦理第一
        次所有權登記房屋之買受人無法取得其所買受房屋之所
        有權，因此認買受人可取得該已買受而未辦所有權第一
        次登記房屋之事實上處分權。故事實上處分權其權能與
        所有權相似，僅不能再為登記移轉或設定負擔等法律行
        為，惟其本為所有權權能之一部分，自不能與所有權任
        意割裂而分與不同人擁有。查系爭房於55年11月14日即
        已辦妥所有權第一次登記，所有權人為丙○○○，有該
        建物登記謄本在卷可稽（見原審卷第8頁），其所有權
        即屬丙○○○。揆之首開說明，依法律行為（包括買賣
        ）而取得所有權者，非經移轉登記，不生效力。上訴人
        縱令輾轉於83年5月20日向甲○○買受系爭房屋，但甲
        ○○及其前手戊○○既均未曾依法辦理所有權移轉登記
        ，上訴即無取得系爭房屋之所有權，亦無取得事實上處
        分權之可言。縱令其實際占有繳納房屋稅等事，亦不能
        取得已辦理所有權第一次登記房屋之所有權或事實上處
        分權。是上訴人主張其已取得事實上處分權云云，尚無
        足取。上訴人既未取得系爭房屋之所有權，亦未取得所
        謂「事實上處分權」，其主張代位被上訴人甲○○再代
        位被上訴人戊○○、丁○○行使請求讓與徵收補償費，
        即非有理由。
      2.上訴人復主張系爭房屋業經拆除及火災而不存在，徵收
        之建物係上訴人重建，被上訴人無權領取補償金云云，
        查上訴人固據提出原法院81年度訴字第2022號判決正本
        證明有調閱該院78年度重訴字第355號拆屋還地事件，
        但並無法證明有執行拆除之事實，又其所提台北市政府
        消防局火災證明書（原審卷第59頁），亦只能證明有火
        災之事實，無法證明系爭房屋全燬，矧系爭建物如己全
        燬，應向地政機關為滅失登記，系爭房屋既未為滅失登
        記，則上訴人之行為，僅能視為整修而已，並非重建，
        此外上訴人並無法舉證證明其有重建系爭房屋之事實，
        此部分主張亦不足取。
  (二)上訴人主張之代償請求權已罹於時效而消滅：
    被上訴人丙○○○抗辯代償請求權時效已消滅一節：按請求
    權，因15年間不行使而消滅。時效完成後，債務人得拒絕給
    付。民法第125條前段、第144條第1項定有明文。系爭房屋
    雖已由丙○○○出售予戊○○，然系爭房屋係已辦妥第一次
    所有權登記之房屋，有上訴人所提出之建物登記謄本可查（
    見原審卷第8頁），依民法第758條規定，丙○○○辦妥所有
    權移轉登記予戊○○後，戊○○始能取得所有權。戊○○雖
    得依買賣契約得請求丙○○○移轉登記系爭房屋之所有權，
    惟丙○○○與戊○○間系爭房屋之買賣契約係於55年8月2日
    所簽訂，有杜賣證書乙紙附卷可稽（見原審卷第95頁），且
    為兩造所不爭，是戊○○之系爭房屋所有權移轉請求權早於
    70年8月2日業已罹於時效而戊○○、甲○○之所有移權移轉
    請求權同樣已罹於時效，依前開說明，縱使戊○○請求丙○
    ○○辦理所有權移轉登記，丙○○○亦得以已罹於時效而拒
    絕給付。上訴人代位甲○○再代位戊○○請求亦然。又就系
    爭房屋徵收補償費所得行使之代償請求權，乃係源自前揭所
    有權移轉登記請求權，前揭所有權移轉登記請求權既已罹於
    時效，丙○○○既以已罹於時效為辯，則上訴人自不得再行
    使代償請求權。上訴人主張該代償請求權應重新起算云云，
    然查代償請求權重新起算是指其原本之所有權移轉請求權尚
    未罹於時效前，始有其適用，如所有權移轉請求權已罹於時
    效經債務人抗辯，其原本之權利即不得請求，何能衍生出代
    償請求權，否則將使消滅之權利重新復活，法理上講不通，
    上訴人以此抗辯，顯有誤會，此一主張尚無足採。本件上訴
    人係依民法第242條代位權之規定，行使被代位人即戊○○
    對丙○○○之權利，丙○○○既已以所有權移轉登記請求權
    已罹於時效為由對被代位人戊○○拒絕給付，上訴人即不得
    對丙○○○請求給付予戊○○，而由其受領。
五、綜上所述，本件上訴人既未取得系爭房屋之所謂「事實上處
    分權」，且戊○○對丙○○○之所有權移轉登記請求權早已
    罹於時效消滅，因丙○○○之抗辯而不得再請求，從而，上
    訴人類推適用民法第225條第2項代償請求權之法理，求為判
    命被上訴人丙○○○將系爭房屋補償費1,559,608元本息之
    受領請求權讓與被上訴人戊○○，再由被上訴人戊○○、丁
    ○○連帶讓與被上訴人甲○○，再由甲○○讓與上訴人，由
    上訴人領取，尚乏依據，不應准許，原審判決上訴人敗訴，
    其理由雖未盡同，但其結論核無不合，上訴論旨，仍執陳詞
    ，斤斤指摘原判決不當，聲明廢棄改判，為無理由，應予駁
    回上訴。
丙、據上論結，本件上訴為無理，依民事訴訟法第449條第1項、
    第463條、第385條第1項前段、第78條，判決如主文。
中　　華　　民　　國　　96　　年　　1　　月　　30　　日
                  民事第四庭
                      審判長法  官  張劍男
                            法  官  彭昭芬
                            法  官  郭松濤
正本係照原本作成。
如不服本判決，應於收受送達後20日內向本院提出上訴書狀，其
未表明上訴理由者，應於提出上訴後20日內向本院補提理由書狀
（均須按他造當事人之人數附繕本）上訴時應提出委任律師或具
有律師資格之人之委任狀；委任有律師資格者，另應附具律師資
格證書及釋明委任人與受任人有民事訴訟法第466條之1 第1項但
書或第2項（詳附註）所定關係之釋明文書影本。
中　　華　　民　　國　　96　　年　　1　　月　　30　　日
                            書記官  方素珍
附註：
民事訴訟法第466條之1（第1項、第2項）：
對於第二審判決上訴，上訴人應委任律師為訴訟代理人。但上訴
人或其他法定代理人具有律師資格者，不在此限。
上訴人之配偶、三親等內之血親、二親等內之姻親，或上訴人為
法人、中央或地方機關時，其所屬專任人員具有律師資格並經法
院認為適當者，亦得為第三審訴訟代理人。
